臺灣宜蘭地方法院民事判決　　　　　　　　93年度訴字第77號
原　　　告　甲○○
　　　　　　辛○○
前二人共同
訴訟代理人　鄭夙芬律師
複代理人　　丑○○
複代理人　　寅○○
被　　　告　壬○○
　　　　　　己○○
前二人共同
訴訟代理人　鄭聯芳律師
被　　　告　庚○○○
　　　　　　卯○○　原名辰○.
　　　　　　戊○○
　　　　　　丙○○
　　　　　　丁○○
　　　　　　乙○○
上　一　人
訴訟代理人　癸○○
當事人間請求塗銷所有權移轉登記事件，本院於民國94年3月29
日言詞辯論終結，判決如下：
    主  文
被告壬○○應將如附表一所示之不動產於民國90年11月2日，以
被告己○○為義務人，以夫妻贈與為原因，在宜蘭縣羅東地政事
務所所為之所有權移轉登記予以塗銷。
被告己○○應將如附表二所示收件號碼、義務人及不動產，於民
國87年3月4日登記，以贈與為原因，在宜蘭縣羅東地政事務所所
為之所有權移轉登記予以塗銷。
被告己○○、庚○○○、丁○○、乙○○、丙○○、卯○○及戊○○應將附表三所示之不動產，以共有型態變更為原因，在羅東
地政事務所所為之共有型態變更登記（羅東地政事務所民國87年
1月7日羅字第00386號收件，87年1月9日登記）予以塗銷。
被告己○○、庚○○○、丁○○、乙○○、丙○○、卯○○及戊○○應將如附表四所示之不動產，以繼承為原因，在羅東地政事
務所所為之所有權移轉登記（羅東地政事務所民國87年1月7日羅
字第00385號收件，87年1月9日登記）予以塗銷。
訴訟費用由被告連帶負擔。
    事實及理由
一、按言辯論期日，當事人之一造不到場，得按到場當事人之聲
    請，由其一造辯論而為判決；前項規定，於訴訟標的對於共
    同訴訟之個人必須合一確定者，言詞辯論期日，共同訴訟人
    中之一人到場時，亦適用之，民事訴訟法第385條第1項前段
    、第2項定有明文。查本件被告庚○○○、卯○○、丁○○
    、丙○○及戊○○未於言詞辯論期日到場，核無民事訴訟法
    第386條列各款情形，爰依原告之聲請，由其一造辯論而為
    判決。
二、本件原告起訴主張：
（一）原告等於民國92年12月間接獲鈞院92年度訴字第340號民
      事案件通知，謂被告壬○○對原告等提起分割共有物訴訟
      ，請求依分別共有比例（即被告壬○○8分之7、原告等8
      分之1）分割如附表一所示除宜蘭縣冬山鄉○○段1362 號
      之土地。然原告等少年即離鄉，對於原告等之祖父巳○○
      之遺產繼承情形並不瞭解，亦不知悉為何由被告壬○○出
      面主張共有人權利，遂前往宜蘭地政機關調閱資料查明，
      始發現原告等之祖父巳○○於86年7月13日死亡時，繼承
      人有庚○○○（巳○○之妻）、被告己○○（巳○○之子
      ，即被告壬○○之夫）、午○○（巳○○之子，即原告等
      之父）、丁○○、乙○○、丙○○、卯○○、戊○○（均
      為巳○○之女）等8人，而除被告己○○及原告等之父午
      ○○外，其餘繼承人庚○○○等6人於繼承之初即表明拋
      棄繼承之意，由被告己○○代於86年9月5日向鈞院為拋棄
      繼承之聲請，鈞院則於86年9月12日發函准予備查。被告
      己○○明知被告庚○○○等6人均已拋棄繼承，竟利用渠
      等交付其用以辦理拋棄繼承及處理遺產相關事宜之印章，
      於87年1月7日將附表四所示之不動產以繼承為原因，辦理
      所有權移轉登記，由被告庚○○○等6名已拋棄繼承之人
      與被告己○○及亥○○以公同共有方式共同繼承（如附表
      四所示）；同日再以「共有型態變更」為由，將不動產登
      記為被告庚○○○等6人與被告己○○及亥○○分別持有
      各8分之1（如附表三所示）；嗣又於87年3月4日將被告庚○○○等6名已拋棄繼承之人之持分，以贈與為由，移轉
      登記於被告己○○名下（如附表二所示）；又於90年10
      月2日被告己○○再將其持分8分之7全部贈與被告壬○○
      ，並於90年11月2日辦妥所有權移轉登記，形成被告壬○○與亥○○各以8分之7及8分之1分別共有之情形（如附表
      一所示）。被告己○○再於90年底以午○○生死不明，向
      臺灣臺北地方法院聲請死亡宣告，經該院以91年2月27日
      亡字第10號判決宣告午○○於89年5月27日死亡。被告壬○○隨後對於原告等起訴分割共有物，原告等至此始知所
      有權遭侵害。
（二）查被告庚○○○等6人業已拋棄繼承，系爭土地自應溯及
      被繼承人巳○○死亡時，由午○○與被告己○○共同繼承
      ，並由兩人公同共有，而午○○既已經死亡宣告，原告等
      為午○○之法定繼承人，就午○○之遺產涉訟即為適格當
      事人。系爭土地本應由原告等與被告己○○公同共有，被
      告己○○與壬○○為夫妻，利害關係密切，被告己○○未
      經全體共有人同意，擅自處分公同共有物，與原告等其他
      公同共有人利害關係相反，則原告等即得以公同共有人之
      名義行使權利，提起訴訟。
（三）被告己○○明知被告庚○○○等6人均已拋棄繼承，竟仍
      以渠等名義辦理繼承登記，該登記非但與被告庚○○○等
      6人之意願有違，亦不符合拋棄繼承後之財產歸屬。另被
      告己○○將繼承之公同共有關係改列為分別共有，又將被
      告庚○○○等6人將系爭土地應有部分共8分之6持分移轉
      登記予自己，再將其所有總共8分之7之持分以贈與為由辦
      理所有權移轉登記予被告壬○○，均未徵得公同共有人午
      ○○或其繼承人即原告等之同意，俱為無權處分，未經午
      ○○或原告等之承認，均屬無效。雖被告庚○○○等人於
      86年間即拋棄繼承，並經法院發函准予備查，然原告並非
      該備查函之應受送達人，且當時在金門服役，如何收受法
      院文書，原告對此確不知情。又被告庚○○○於鈞院調查
      中陳稱：繼承時都是交給被告己○○處理，代書不是我找
      的，我只是將印章、證件交給他，並沒有跟己○○說女兒
      的應繼分都要給他等語，可知被告庚○○○並未向被告己○○就其移轉系爭土地所有權之事為承認之意思表示，被
      告己○○係利用辦理繼承事宜之機會自行辦理所有權移轉
      登記。是被告壬○○無法律上之權源，登記為系爭土地之
      所有人，亦屬無權占有，原告等為午○○之繼承人，當可
      依民法第767條前段規定請求塗銷被告壬○○之不動產所
      有權登記。
（四）被告己○○於90年10月2日將其所有系爭土地之持分移轉
      予被告壬○○後，旋即與壬○○離婚，再於92年3月間以
      中度精神病為由，辦理殘障手冊。但被告己○○與壬○○
      現共同開設燒臘店並同居一室，且其等於不動產所有權移
      轉登記後旋即離婚，可知被告己○○與壬○○之離婚並非
      真正，而是藉由離婚脫產予被告壬○○。被告壬○○幫助
      被告己○○脫產，自非善意，應不受土地法第43條之善意
      受讓人之保護。又縱被告壬○○為善意之第三人，然被告
      壬○○雖自稱因被告己○○有精神疾病無法共同生活而離
      婚，但事實上兩人離婚後仍共同生活並開設小吃部，被告
      己○○並為未○○○實際經營者，顯見兩人僅係藉由離婚
      之名而脫產。又被告己○○將系爭土地「贈與」予壬○○
      ，實係另因其積欠信用卡消費借貸款項達數百萬元，為恐
      債權人追討，遂於無法正常繳息還款後將系爭土地移轉予
      被告壬○○。況被告己○○於答辯中自承將系爭土地交給
      被告壬○○，是要被告壬○○扶養幼女，並非送給壬○○
      等語，可知系爭土地所有權移轉並非贈與，則被告己○○
      將其所有系爭土地之持分以贈與為由移轉登記予被告壬○○，即屬通謀虛偽意思表示，應屬無效。原告等即得依民
      法第244條之規定，請求撤銷被告己○○與被告壬○○間
      之贈與債權行為及所有權移轉登記之物權行為。又被繼承
      人巳○○於86年7月13日死亡，被告庚○○○等6人於86年
      9月5日辦理拋棄繼承，被告己○○於87年3月4日將被告庚○○○等6人就系爭土地之持分辦理移轉登記予自己，再
      於90年10月2日移轉登記予被告壬○○，而原告等係於92
      年底接獲分割共有物訴訟開庭後始知悉原屬午○○之應有
      部分已移轉登記為被告壬○○，故原告等之請求權，應自
      知悉時起算，並未罹於民法第245條前段之消滅時效。
（五）被告乙○○固稱原告等之父午○○生性好賭，曾表示日後
      不與弟弟己○○爭家產等語，然乙○○所言未能舉證以實
      ，亦無法證明午○○曾拋棄繼承，縱午○○曾有此表示，
      然當時被繼承人巳○○仍然在世，午○○於被繼承人死亡
      前拋棄繼承，依法亦不生效力。
（六）並以此聲明：
      1、（1）先位聲明：被告壬○○應將如附表一所示之不動
         產於90年11月2日登記，以被告己○○為義務人，以夫
         妻贈與為原因，在宜蘭縣羅東地政事務所所為之移轉
         登記予以塗銷。
         （2）備位聲明：被告己○○與壬○○間就如附表一
         所示之不動產所為贈與之債權行為及所有權移轉之物
         權行為應予撤銷。被告壬○○應將如附表一所示不
         動產於90年11月2日登記，以被告己○○為義務人，以
         夫妻贈與為原因，在宜蘭縣羅東地政事務所所為之所
         有權移轉登記予以塗銷。
      2、被告己○○應將如附表二所示收件號碼、義務人及不
         動產於87年3月4日登記，以贈與為原因，在宜蘭縣羅
         東地政事務所所為之所有權移轉登記予以塗銷。
      3、被告己○○、庚○○○、丁○○、乙○○、丙○○、
         卯○○及戊○○應將附表三所示之不動產，以共有型
         態變更為原因，所為之共有型態變更登記（羅東地政
         事務所87年1月7日羅字第00386號收件，87年1月9日登
         記）予以塗銷。
      4、被告己○○、庚○○○、丁○○、乙○○、丙○○、
         卯○○及戊○○應將如附表四所示之不動產，以繼承
         為原因，所為之所有權移轉登記（羅東地政事務所87
         年1 月7日羅字第00385號收件，87年1月9日登記）予
         以塗銷。
      5、訴訟費用由被告連帶負擔。
三、被告則以：
（一）被告丁○○並未到庭陳述，亦未提出任何書面答辯。
（二）被告丙○○、卯○○、戊○○並未到庭陳述，惟以書面答
      辯稱：被告庚○○○希望女兒不要與哥哥午○○及弟弟被
      告己○○爭奪家產，這是鄉下人重男輕女的心態，被告丙○○等乃同意拋棄繼承，由午○○與被告己○○平均繼承
      遺產，並將印章及證件交付被告己○○辦理，然直到巳○○死亡1年後，被告己○○才將印真及證件歸還，後來被
      告庚○○○由女兒們及原告甲○○共同出資送進安養院，
      因訴訟才知悉被告己○○之行蹤，亦才知道被告己○○自
      稱罹患精神疾病，被告己○○對於年邁之被告庚○○○並
      不孝順，被告庚○○○對此感到相當生氣。
（三）被告庚○○○：巳○○死亡時並未留下遺囑，亦未交代遺
      產如何繼承，因被告庚○○○不瞭解法律，所以都交予被
      告己○○辦理，但未交代被告己○○要如何處理，代書亦
      非被告庚○○○所找，被告庚○○○僅是將印章及證件交
      付被告己○○，並與其餘被告丙○○等5人均拋棄繼承，
      被告庚○○○並未向己○○表示女兒的應繼分要分給他，
      也沒有表示要午○○與被告己○○平分遺產。被告己○○
      辦理過戶時，被告庚○○○已間接得知他將系爭土地均移
      轉至他名下，其認為這沒有關係，但事後又將系爭土地移
      轉至被告壬○○名下，並將其趕出門，才會感到生氣，其
      承認原告之主張。
（四）被告壬○○：被告壬○○係越南女子，因為環境遠嫁臺灣
      ，不懂臺灣法律，與被告己○○離婚係被告庚○○○所逼
      ，被告己○○並因二人所生之女兒遭被告己○○五姐的兒
      子性侵害，而罹患精神疾病，被告己○○為了不讓女兒繼
      續受到傷害，才會將財產贈與被告壬○○後離婚。兩人離
      婚後，被告壬○○原本流落四方，後聽聞被告己○○生病
      ，又無家人照料，才會回到被告己○○身邊一起生活。被
      告己○○曾經表示其父巳○○原本擁有兩、三甲土地，全
      被原告之父午○○花用，僅剩系爭土地，巳○○生前曾經
      表示方東勝如果有錢，可以將系爭土地辦理過戶。原告甲○○自小即被父親丟棄於家中，均由家人代為扶養，被告
      己○○亦曾出力養育，被告甲○○竟不知感恩，仍然爭執
      遺產。被告壬○○與被告己○○之離婚係真正，被告壬○○並未幫被告己○○脫產，被告壬○○僅知被告己○○係
      為保障女兒將來的生活才將系爭土地過戶，其餘被告壬○○均不知情，應受土地法第43條善意受讓之保護。
（五）被告己○○：
   1、被繼承人巳○○死亡後，被告庚○○○及其餘5名女兒與
      原告甲○○、辛○○均同意將系爭土地移轉登記予被告己○○，此係被告庚○○○叫己○○去找代書子○○所辦理
      ，因子○○與庚○○○為舊識。系爭土地辦理所有權移轉
      登記係因午○○將家中土地花用，遠躲異鄉，所以被告庚○○○等6人及原告甲○○、辛○○才同意辦理過戶，辦
      理過戶之手續費均係由花蓮區中小企業銀行貸款繳納，當
      時原告甲○○已經自軍中退伍，在辦理繼承過程中原告甲○○、辛○○均有全程參與且知情，並參加巳○○之葬禮
      ，也同意將系爭土地移轉予被告己○○，此有鄰居簡志森
      知情並可證明。且其自86年9月12日既已接到法院拋棄繼
      承備查函，應知悉開始繼承，而依據民法第1146條後段，
      繼承權被侵害者，應自知悉時起算2年間不行使而消滅，
      故自86年迄今已逾7年，原告甲○○應不得行使權利。
  2、 原告依民法第244條規定請求撤銷被告己○○與壬○○間
      之贈與債權行為及移轉所有權之物權行為。然被告己○○
      並未對原告負有債務，原告並非被告己○○之債權人，無
      從行使民法第244條之撤銷權，況自86年至今已超過民法
      第245條前段之1年請求權時效，原告己○○也不得行使撤
      銷權。又原告係以民法第767條主張塗銷所有權移轉登記
      ，然民法第767條為物上請求權，與民法第244條之侵害債
      權之救濟並不相同，被告己○○有何侵害債權之行為？另
      原告主張被告己○○之贈與行為屬無權處分，但被告己○○贈與土地時為系爭土地之所有權人，原告並非共有人，
      自非無權處分之情形，而被告庚○○○等6人移轉土地所
      有權予被告己○○時，仍為名義上所有權人，原告非共有
      人，亦無無權處分之情形。
   3、被告己○○因家庭因素罹患精神疾病，無法扶養女兒，才
      將財產移轉登記予被告壬○○，由被告壬○○扶養女兒，
      並非贈與壬○○。而被告己○○雖積欠銀行款項，但並非
      不清償，無脫產之必要，其與被告壬○○間之所有權移轉
      登記並非通謀虛偽意思表示，仍然有效。
（六）被告乙○○：被告壬○○為善意第三人，應受土地法第43
      條之保護。被告己○○因罹患精神疾病，恐無法照顧女兒
      ，故將系爭土地贈與被告壬○○。原告之父午○○生性好
      賭，家中數度變賣財產為其償債，亦曾向被告乙○○借貸
      ，表示日後不與被告己○○爭奪家產，被告乙○○亦以此
      為條件，於72年1月20日至72年3月3日為其償還新臺幣803
      ,240 元，故午○○對於巳○○之遺產已無繼承權。被告
      壬○○、己○○及乙○○除以前詞為辯外，並聲明請求駁
      回原告之訴，訴訟費用由原告連帶負擔。
四、兩造不爭執之事項：
（一）如附表一所示之系爭土地原為被繼承人巳○○所有，巳○○於86年7月13日死亡。
（二）被告庚○○○為巳○○之夫，兩人育有2子5女，分別為午
      ○○、被告己○○，及被告卯○○、戊○○、丙○○、丁○○、乙○○。
（三）午○○經臺灣臺北地方法院於91年2月27日以亡字第10號
      宣告於89年5月27日死亡，午○○生有1子1女，即原告甲○○、辛○○。
（四）被繼承人巳○○死亡後，被告庚○○○、丁○○、乙○○
      、丙○○、卯○○及戊○○於86年9月5日具狀聲請拋棄繼
      承，經本院於86年9月12日以宜院耀民戊86繼108字第2279
      5 號函准予備查。
（五）被告庚○○○、己○○、丁○○、乙○○、丙○○、卯○○及戊○○於87年1月7日因繼承事由，將如附表四所示之
      系爭土地辦理所有權移轉登記，由被告庚○○○、己○○
      、午○○、丁○○、乙○○、丙○○、卯○○、戊○○等
      8 人登記為公同共有（收件文號：羅東地政事務所87年1
      月7日羅字385號）。
（六）被告庚○○○、己○○、丁○○、乙○○、丙○○、卯○○及戊○○於87年1月7日以共有型態變更事由，將如附表
      三所示之宜蘭縣冬山鄉○○段土地1361之3、1364、1364
      之1、1364之2地號土地登記為被告庚○○○、己○○、午
      ○○、丁○○、乙○○、丙○○、卯○○及戊○○等各持
      分8分之1；另如附表三所示之宜蘭縣冬山鄉○○段1362地
      號土地則登記為被告庚○○○、己○○、午○○、丁○○
      、乙○○、丙○○、卯○○及戊○○等各持分1920分之18
      2（收件文號：87年1月7日羅字第386號）。
（七）被告庚○○○、丁○○、乙○○、丙○○、卯○○及戊○○於87年3月7日以贈與為由，將如附表二所示之宜蘭縣冬
      山鄉○○段土地1361之3、1364、136 4之1、1364之2地號
      土地被告庚○○○、丁○○、乙○○、丙○○、卯○○及
      戊○○等各持分8分之1移轉登記予被告己○○；另將如附
      表二所示之宜蘭縣冬山鄉○○段1362地號土地被告庚○○○、丁○○、乙○○、丙○○、卯○○及戊○○等各持分
      19 20分之182移轉登記予被告己○○（收件文號：羅東地
      政事務所87年3月3日羅字第3679號）。
（八）被告己○○於90年10月2日，以夫妻贈與為由，將如附表
      一所示之系爭土地宜蘭縣冬山鄉○○段土地1361之3、136
      4、1364之1、1364之2地號土地持分8分之7移轉登記予其
      妻即被告壬○○；另將如附表一所示之宜蘭縣冬山鄉○○
      段1362地號土地持分1920分之1274移轉登記予被告壬○○
      。
（九）被告己○○與壬○○於86年5月8日結婚，於90年11月8日
      離婚。
五、本件之爭點及法院之判斷：
    原告主張如附表一所示之系爭土地原為被繼承人巳○○所有
    ，巳○○死亡後，因被告庚○○○、丁○○、乙○○、丙○○、卯○○及戊○○等6人拋棄繼承，應由原告等之父午○○與被告己○○共同繼承，如欲處分系爭土地，應得公同共
    有人全部之同意，惟其後午○○經臺灣臺北地方法院為死亡
    宣告，原告等2人為午○○之繼承人，被告己○○如欲處分
    系爭土地，應得原告等之同意；詎被告己○○未經由原告等
    之同意，即擅將系爭土地先登記為被告庚○○○、丁○○、
    乙○○、丙○○、卯○○、戊○○、午○○及己○○等8人
    公同共有，再以共有型態變更為由登記為8人分別共有，復
    以贈與為由將系爭土地被告庚○○○、丁○○、乙○○、丙○○、卯○○、戊○○等6人之持分移轉登記予被告己○○
    ，被告己○○再將其就系爭土地之持分以夫妻贈與為由移轉
    登記予其妻即被告壬○○，侵害原告之權利，而以民法第76
    7條物上請求權為先位聲明，並以同法第244條第1項撤銷權
    為備位聲明以主張權利，此為被告所否認，並提出前詞置辯
    。是本院經由兩造之主張及答辯整理本件應審酌之爭點為：
    1、被繼承人巳○○死亡時，其繼承人為何，如附表一所示
    之系爭土地應由何人繼承？2、原告主張民法第767條物上請
    求權，請求塗銷如附表四、三、二、一所示之系爭土地前揭
    公同共有、分別共有、贈與及夫妻贈與之所有權移轉登記及
    共有型態變更登記有無理由？3、原告主張民法第244條撤銷
    權，請求塗銷如附表四、三、二、一所示之系爭土地前揭公
    同共有、分別共有、贈與及夫妻贈與之所有權移轉登記及共
    有型態變更登記有無理由？茲就上開各項爭點判斷如下：
（一）被繼承人巳○○死亡時，其繼承人為何，如附表所示之系
      爭土地應由何人繼承？
      按繼承因被繼承人死亡而開始，民法第1147條定有明文。
      查被告庚○○○為巳○○之夫，兩人育有2子5女，分別為
      原告之父午○○、被告己○○，及被告卯○○、戊○○、
      丙○○、丁○○、乙○○。被繼承人巳○○於86年7月13
      日死亡，而被告庚○○○、丁○○、乙○○、丙○○、卯
      ○○及戊○○於86年9月5日具狀聲請拋棄繼承，經本院於
      86 年9月12日以宜院耀民戊86繼108字第22795號函准予備
      查，此為兩造所不爭執，並有前揭函文一件在卷可稽，故
      繼承人應僅為午○○及被告己○○。雖嗣後午○○經臺灣
      臺北地方法院於91年2月27日以亡字第10號宣告於89年5月
      27 日死亡，然因被繼承人巳○○死亡時，午○○尚未受
      死亡宣告，依據繼承同時存在原則，仍應認午○○於繼承
      開始時得以繼承。
   2、被告乙○○於本院調查中辯稱午○○為向其借貸，曾表示
      日後不與被告己○○爭奪家產，而被告己○○亦辯稱被繼
      承人巳○○死亡前，曾向被告乙○○表示午○○不得繼承
      ，故午○○對於巳○○之遺產已無繼承權云云。然按拋棄
      繼承，應予知悉其繼承之時起兩個月內以書面向法院為之
      ，民法第1174條第2項定有明文，午○○縱曾向被告乙○○表示不願繼承之意，亦不生拋棄繼承之效力。復按對於
      繼承人有重大虐待或侮辱情事，經被繼承人表示其不得繼
      承者，喪失繼承權，民法第1145條第1項第5款定有明文。
      然查，被告乙○○於本院審理中陳稱：因為午○○後來都
      沒有回過家，所以我回娘家時，巳○○曾向我一個人表示
      不願意讓午○○繼承，且因為巳○○很信任我，所以只跟
      我說等語（見本院94年3月29日言詞辯論筆錄），則巳○○表示午○○不得繼承之事，僅有被告乙○○見聞，並無
      其他人足以證明，尚難信實。故午○○仍具有繼承資格，
      應無疑義。是如附表所示之系爭土地於繼承開始時應由午
      ○○及被告己○○共同繼承。
（二）原告先位聲明主張民法第767條物上請求權，請求塗銷如
      附表四、三、二、一所示之系爭土地前揭公同共有、分別
      共有、贈與及夫妻贈與之所有權移轉登記及共有型態變更
      登記，有無理由？
   1、按繼承人有數人時，在分割遺產前，各繼承人對於遺產全
      部為公同共有，民法第1151條定有明文。復按公同共有物
      之處分，及其權利行使，應得公同共有人全體之同意，民
      法第828條第2項亦有明文。查本件如附表一所示之系爭土
      既於繼承開始時，由午○○及被告己○○共同繼承，業如
      前述，則系爭土地即應由午○○及被告己○○以公同共有
      形式辦理繼承登記。被告庚○○○、丁○○、乙○○、丙○○、卯○○、戊○○、己○○於87年1月7日申請以公同
      共有之方式辦理繼承登記，其應有部分並各登記為8分之1
      （如附表四所示），與法顯有未合。另系爭土地既為繼承
      人公同共有，則欲處分系爭公同共有物，應得公同共有人
      之全體即午○○與被告己○○之同意。被告庚○○○、丁○○、乙○○、丙○○、卯○○、戊○○、己○○及午○○於87年1月7日復申請以共有型態變更為由辦理將公同共
      有之型態變更為分別共有（如附表三所示），及被告庚○○○、丁○○、乙○○、丙○○、卯○○、戊○○、己○○及午○○於87年3月3日以贈與為由，辦理所有權移轉登
      記，將系爭土地之持分均移轉登記予被告己○○（如附表
      二所示），均因被告庚○○○、丁○○、乙○○、丙○○
      、卯○○及戊○○已拋棄繼承，對於系爭土地並無處分權
      利，且未得公同共有人午○○之同意，而屬於無權處分。
   2、又被告己○○於90年10月2日，以夫妻贈與為由，將如附
      表一所示之系爭土地之持分移轉登記予被告壬○○。然被
      告己○○與壬○○於辦妥系爭土地如附表一所示之所有權
      移轉登記後旋即離婚，隨後又同居一處，此為被告己○○
      所不否認，堪信兩人仍有共同生活之意，系爭土地所有權
      之移轉真意恐非贈與，被告己○○就系爭土地以夫妻贈與
      為由所為之所有權移轉登記，為通謀虛偽意思表示，應屬
      無效。又被告己○○辦理系爭土地如附表一所示之所有權
      移轉登記時，被告己○○與壬○○仍為夫妻，對於被告己○○無權處分系爭土地之事，實難諉為不知，顯見被告壬○○並非所謂之善意第三人，自不受土地法第43條善意受
      讓之保護。
   3、午○○經臺灣臺北地方法院於91年2月27日以亡字第10 號
      宣告於89年5月27日死亡，午○○生有1子1女，即原告甲○○、辛○○，午○○之一切權利義務自應由原告二人繼
      承。故被告庚○○○、丁○○、乙○○、丙○○、卯○○
      、戊○○及己○○無權處分系爭土地，需經公同共有人午
      ○○之繼承人即原告兩人之承認，始生效力。被告己○○
      固辯稱：原告兩人對於系爭土地所有權移轉之事均知情並
      全程參與，且同意將系爭土地應有部分各8分之1部分移轉
      登記予被告己○○云云，然此為原告所否認，而被告丙○○、卯○○、戊○○及庚○○○並均自認系爭土地應由被
      告己○○與午○○共同繼承。而證人即被告己○○之鄰居
      酉○○於本院審理中並結證稱：己○○的父親在世時跟我
      講過，要把剩下來的財產給己○○，後來財產如何分配我
      不知道，約在89年間，被告己○○有要我去找甲○○，我
      有轉告原告甲○○，說己○○要將父親留下來的財產移轉
      給太太，問他有沒有意見，甲○○說沒有意見，我小時候
      有看過甲○○，長大後就沒有看過，甲○○也不認識我等
      語（見本院93年11月30日言詞辯論筆錄）。另證人即被告
      己○○之友人申○○於本院調查中亦結證稱：89年間我有
      幫己○○去找甲○○，地點在臺北市內湖區時報大樓附近
      ，我不認識甲○○，甲○○單獨前往，我認為親戚間打官
      司不好，所以我是去幫己○○找甲○○說不要訴訟而已，
      沒有具體內容，只是勸和，並不知道他們要如何處理財產
      等語（見本院94年3月15日言詞辯論筆錄）。然證人酉○○所言，為原告所否認，證人酉○○亦自承並不認識原告
      甲○○，何以能轉達被告己○○之意，原告甲○○又何以
      對於不熟悉之人表達同意系爭土地之移轉？故證人酉○○
      所言，實與常情不符。而證人申○○僅係前往勸導兩造，
      並未就系爭土地移轉部分具體詢問原告甲○○，其證詞亦
      不足採信。顯見被告庚○○○、丁○○、乙○○、丙○○
      、卯○○、戊○○及己○○無權處分系爭土地，自始均未
      得午○○或原告等之承認。從而，被告己○○以夫妻贈與
      為由，將系爭土地之所有權移轉登記予被告壬○○（如附
      表一所示）既為通謀虛偽意思表示而無效，且被告壬○○
      亦未能適用土地法第43條善意受讓之規定，又被告庚○○○、丁○○、乙○○、丙○○、卯○○、戊○○及己○○
      無權處分系爭土地（如附表二、三、四所示），未得其餘
      公同共有人午○○或午○○之繼承人即原告等之承認，則
      原告等依據繼承自午○○之權利，對於被繼承人巳○○之
      遺產即如附表所示之系爭土地主張民法第767條之物上請
      求權，請求塗銷如附表四、三、二、一所示之系爭土地前
      揭公同共有、分別共有、贈與及夫妻贈與之所有權移轉登
      記及共有型態變更登記，應有理由。
   4、按繼承因被繼承人死亡而開始。繼承人自繼承開始時，除
      民法另有規定及專屬於被繼承人本身之權利義務外，承受
      被繼承人財產上之一切權利義務，無待繼承人為繼承之意
      思表示。繼承權是否被侵害，應以繼承人繼承原因發生後
      ，有無被他人否認其繼承資格並排除其對繼承財產之占有
      、管理或處分為斷。凡無繼承權而於繼承開始時或繼承開
      始後僭稱為真正繼承人或真正繼承人否認其他共同繼承人
      之繼承權，並排除其占有、管理或處分者，均屬繼承權之
      侵害，被害人或其法定代理人得依民法第1146條規定請求
      回復之，初不限於繼承開始時自命為繼承人而行使遺產上
      權利者，始為繼承權之侵害。最高法院53年台上字第592
      號判例之本旨，係認自命為繼承人而行使遺產上權利之人
      ，必須於被繼承人死亡時即已有侵害繼承地位事實之存在
      ，方得謂為繼承權被侵害態樣之一；若於被繼承人死亡時
      ，其繼承人間對於彼此為繼承人之身分並無爭議，迨事後
      始發生侵害遺產之事實，則其侵害者，為繼承人已取得之
      權利，而非侵害繼承權，自無民法第1146條繼承回復請求
      權之適用，大法官會議釋字第437號解釋明文在案。查被
      繼承人巳○○遺產之繼承人午○○與午○○之繼承人即原
      告等之繼承資格均未為被告等所否認，本件僅係於繼承之
      後發生侵害遺產之事時，此所侵害者為繼承人午○○已取
      得之權利，揆諸前揭說明，自非侵害繼承權，應無繼承回
      覆請求權之適用問題，被告己○○主張原告罹於民法第11
      46條之繼承回復請求權時效云云，恐有誤會。
（三）原告備位聲明主張民法第244條撤銷權，請求塗銷如附表
      所示之系爭土地前揭公同共有、分別共有、贈與及夫妻贈
      與之所有權移轉登記及共有型態變更登記，有無理由？
      原告先位聲明主張以民法第767條之物上請求權，請求塗
      銷如附表四、三、二、一所示之系爭土地前揭公同共有、
      分別共有、贈與及夫妻贈與之所有權移轉登記及共有型態
      變更登記既有理由，則備位聲明本院即無庸審酌，爰不予
      贅述。
六、綜上所述，原告等主張己○○以夫妻贈與為由，將系爭土地
    之所有權移轉登記予被告壬○○（如附表一所示）既為通謀
    虛偽意思表示而無效，且被告壬○○亦未能適用土地法第43
    條善意受讓之規定，又被告庚○○○、丁○○、乙○○、丙○○、卯○○、戊○○及己○○無權處分系爭土地（如附表
    二、三、四所示），未得其餘公同共有人午○○或午○○之
    繼承人即原告等之承認，則原告等依據繼承自午○○之權利
    ，對於被繼承人巳○○之遺產即系爭土地主張民法第767條
    之物上請求權，請求塗銷如附表四、三、二、一所示之系爭
    土地前揭公同共有、分別共有、贈與及夫妻贈與之所有權移
    轉登記及共有型態變更登記，將系爭土地回復至繼承人公同
    共有等情，為有理由，應予准許。
七、本件事證已臻明確，兩造其餘攻擊防禦方法及未經本院引用
    之證據，均核與判決結果不生影響，爰不予一一論列，併此
    敘明。
八、訴訟費用負擔之法條：民事訴訟法第78條、第85條第1項前
    段。
中  　華　  民    國　  94  　年　　4　　 月    15    日
                   臺灣宜蘭地方法院民事庭
                       法  官  郭顏毓
右正本與原本無異。
如不服本判決，應於判決送達後20日內向本院提出上訴 (應附繕
本)。
中　　華　　民　　國　　94　　年　　4 　　月　　19　　日
                       書記官  陳憲文
附表一：（90年11月2日登記，登記原因；夫妻贈與）
┌─┬────────────┬──────┬─────┐
│編│    土   地   地    號  │登記所有權人│ 範   圍  │
│號│                        │            │          │
├─┼────────────┼──────┼─────┤
│1 │宜蘭縣冬山鄉○○段1361之│壬○○      │8分之7    │
│  │3地號                   │            │          │
├─┼────────────┼──────┼─────┤
│2 │宜蘭縣冬山鄉○○段1364地│壬○○      │8分之7    │
│  │號                      │            │          │
├─┼────────────┼──────┼─────┤
│3 │宜蘭縣冬山鄉○○段1364之│壬○○      │8分之7    │
│  │1地號                   │            │          │
├─┼────────────┼──────┼─────┤
│4 │宜蘭縣冬山鄉○○段1364之│壬○○      │8分之7    │
│  │2地號                   │            │          │
├─┼────────────┼──────┼─────┤
│5 │宜蘭縣冬山鄉○○段1362地│壬○○      │1920分之12│
│  │號                      │            │74        │
└─┴────────────┴──────┴─────┘
附表二：（登記原因；贈與）
┌─┬─────┬──────────┬────┬───┐
│編│ 收件文號 │  土  地  地  號    │權利範圍│義務人│
│號│          │                    │        │      │
├─┼─────┼──────────┼────┼───┤
│1 │87年3月3日│宜蘭縣冬山鄉○○段13│8分之1  │戌○○│
│  │羅東地政事│61之3地號           │        │棗    │
│  │務所羅地字├──────────┼────┤      │
│  │第3679號  │宜蘭縣冬山鄉○○段13│8分之1  │      │
│  │          │64地號              │        │      │
│  │          ├──────────┼────┤      │
│  │          │宜蘭縣冬山鄉○○段13│8分之1  │      │
│  │          │64之1地號           │        │      │
│  │          ├──────────┼────┤      │
│  │          │宜蘭縣冬山鄉○○段13│8分之1  │      │
│  │          │64之2地號           │        │      │
│  │          ├──────────┼────┤      │
│  │          │宜蘭縣冬山鄉○○段13│1920分之│      │
│  │          │62地號              │182     │      │
├─┼─────┼──────────┼────┼───┤
│2 │87年3月3日│宜蘭縣冬山鄉○○段13│8分之1  │丁○○│
│  │羅東地政事│61之3地號           │        │      │
│  │務所羅地字├──────────┼────┤      │
│  │第3680號  │宜蘭縣冬山鄉○○段13│8分之1  │      │
│  │          │64地號              │        │      │
│  │          ├──────────┼────┤      │
│  │          │宜蘭縣冬山鄉○○段13│8分之1  │      │
│  │          │64之1地號           │        │      │
│  │          ├──────────┼────┤      │
│  │          │宜蘭縣冬山鄉○○段13│8分之1  │      │
│  │          │64之2地號           │        │      │
│  │          ├──────────┼────┤      │
│  │          │宜蘭縣冬山鄉○○段13│1920分之│      │
│  │          │62地號              │182     │      │
├─┼─────┼──────────┼────┼───┤
│3 │87年3月3日│宜蘭縣冬山鄉○○段13│8分之1  │乙○○│
│  │羅東地政事│61之3地號           │        │      │
│  │務所羅地字├──────────┼────┤      │
│  │第3681號  │宜蘭縣冬山鄉○○段13│8分之1  │      │
│  │          │64地號              │        │      │
│  │          ├──────────┼────┤      │
│  │          │宜蘭縣冬山鄉○○段13│8分之1  │      │
│  │          │64之1地號           │        │      │
│  │          ├──────────┼────┤      │
│  │          │宜蘭縣冬山鄉○○段13│8分之1  │      │
│  │          │64之2地號           │        │      │
│  │          ├──────────┼────┤      │
│  │          │宜蘭縣冬山鄉○○段13│1920分之│      │
│  │          │62地號              │182     │      │
├─┼─────┼──────────┼────┼───┤
│4 │87年3月3日│宜蘭縣冬山鄉○○段13│8分之1  │丙○○│
│  │羅東地政事│61之3地號           │        │      │
│  │務所羅地字├──────────┼────┤      │
│  │第3682號  │宜蘭縣冬山鄉○○段13│8分之1  │      │
│  │          │64地號              │        │      │
│  │          ├──────────┼────┤      │
│  │          │宜蘭縣冬山鄉○○段13│8分之1  │      │
│  │          │64之1地號           │        │      │
│  │          ├──────────┼────┤      │
│  │          │宜蘭縣冬山鄉○○段13│8分之1  │      │
│  │          │64之2地號           │        │      │
│  │          ├──────────┼────┤      │
│  │          │宜蘭縣冬山鄉○○段13│1920分之│      │
│  │          │62地號              │182     │      │
├─┼─────┼──────────┼────┼───┤
│5 │87年3月3日│宜蘭縣冬山鄉○○段13│8分之1  │卯○○│
│  │羅東地政事│61之3地號           │        │      │
│  │務所羅地字├──────────┼────┤      │
│  │第3683號  │宜蘭縣冬山鄉○○段13│8分之1  │      │
│  │          │64地號              │        │      │
│  │          ├──────────┼────┤      │
│  │          │宜蘭縣冬山鄉○○段13│8分之1  │      │
│  │          │64之1地號           │        │      │
│  │          ├──────────┼────┤      │
│  │          │宜蘭縣冬山鄉○○段13│8分之1  │      │
│  │          │64之2地號           │        │      │
│  │          ├──────────┼────┤      │
│  │          │宜蘭縣冬山鄉○○段13│1920分之│      │
│  │          │62地號              │182     │      │
├─┼─────┼──────────┼────┼───┤
│6 │87年3月3日│宜蘭縣冬山鄉○○段13│8分之1  │戊○○│
│  │羅東地政事│61之3地號           │        │      │
│  │務所羅地字├──────────┼────┤      │
│  │第3684號  │宜蘭縣冬山鄉○○段13│8分之1  │      │
│  │          │64地號              │        │      │
│  │          ├──────────┼────┤      │
│  │          │宜蘭縣冬山鄉○○段13│8分之1  │      │
│  │          │64之1地號           │        │      │
│  │          ├──────────┼────┤      │
│  │          │宜蘭縣冬山鄉○○段13│8分之1  │      │
│  │          │64之2地號           │        │      │
│  │          ├──────────┼────┤      │
│  │          │宜蘭縣冬山鄉○○段13│1920分之│      │
│  │          │62地號              │182     │      │
└─┴─────┴──────────┴────┴───┘
附表三：（87年1月7日申請登記，收件字號：羅東地政事務所羅
          字第386號，登記原因：共有型態變更）
┌─┬────────────┬──────┬─────┐
│編│    土   地   地    號  │登記所有權人│ 範   圍  │
│號│                        │            │          │
├─┼────────────┼──────┼─────┤
│1 │宜蘭縣冬山鄉○○段1361之│庚○○○    │分別共有，│
│  │3地號                   │午○○      │各8分之1  │
│  │                        │己○○      │          │
│  │                        │丁○○      │          │
│  │                        │乙○○      │          │
│  │                        │丙○○      │          │
│  │                        │卯○○      │          │
│  │                        │戊○○      │          │
├─┼────────────┼──────┼─────┤
│2 │宜蘭縣冬山鄉○○段1364地│庚○○○    │分別共有，│
│  │號                      │午○○      │各8分之1  │
│  │                        │己○○      │          │
│  │                        │丁○○      │          │
│  │                        │乙○○      │          │
│  │                        │丙○○      │          │
│  │                        │卯○○      │          │
│  │                        │戊○○      │          │
├─┼────────────┼──────┼─────┤
│3 │宜蘭縣冬山鄉○○段1364之│庚○○○    │分別共有，│
│  │1地號                   │午○○      │各8分之1  │
│  │                        │己○○      │          │
│  │                        │丁○○      │          │
│  │                        │乙○○      │          │
│  │                        │丙○○      │          │
│  │                        │卯○○      │          │
│  │                        │戊○○      │          │
├─┼────────────┼──────┼─────┤
│4 │宜蘭縣冬山鄉○○段1364之│庚○○○    │分別共有，│
│  │2地號                   │午○○      │各8分之1  │
│  │                        │己○○      │          │
│  │                        │丁○○      │          │
│  │                        │乙○○      │          │
│  │                        │丙○○      │          │
│  │                        │卯○○      │          │
│  │                        │戊○○      │          │
├─┼────────────┼──────┼─────┤
│5 │宜蘭縣冬山鄉○○段1362地│庚○○○    │分別共有  │
│  │號                      │午○○      │，各1920分│
│  │                        │己○○      │之182     │
│  │                        │丁○○      │          │
│  │                        │乙○○      │          │
│  │                        │丙○○      │          │
│  │                        │卯○○      │          │
│  │                        │戊○○      │          │
└─┴────────────┴──────┴─────┘
附表四：（87年1月7日申請登記，收件字號：羅東地政事務所羅
          字第385號，登記原因：繼承）
┌─┬────────────┬──────┬─────┐
│編│    土   地   地    號  │登記所有權人│ 範   圍  │
│號│                        │            │          │
├─┼────────────┼──────┼─────┤
│1 │宜蘭縣冬山鄉○○段1361之│庚○○○    │公同共有，│
│  │3地號                   │午○○      │全部      │
│  │                        │己○○      │          │
│  │                        │丁○○      │          │
│  │                        │乙○○      │          │
│  │                        │丙○○      │          │
│  │                        │卯○○      │          │
│  │                        │戊○○      │          │
├─┼────────────┼──────┼─────┤
│2 │宜蘭縣冬山鄉○○段1364地│庚○○○    │公同共有，│
│  │號                      │午○○      │全部      │
│  │                        │己○○      │          │
│  │                        │丁○○      │          │
│  │                        │乙○○      │          │
│  │                        │丙○○      │          │
│  │                        │卯○○      │          │
│  │                        │戊○○      │          │
├─┼────────────┼──────┼─────┤
│3 │宜蘭縣冬山鄉○○段1364之│庚○○○    │公同共有，│
│  │1地號                   │午○○      │全部      │
│  │                        │己○○      │          │
│  │                        │丁○○      │          │
│  │                        │乙○○      │          │
│  │                        │丙○○      │          │
│  │                        │卯○○      │          │
│  │                        │戊○○      │          │
├─┼────────────┼──────┼─────┤
│4 │宜蘭縣冬山鄉○○段1364之│庚○○○    │公同共有，│
│  │2地號                   │午○○      │全部      │
│  │                        │己○○      │          │
│  │                        │丁○○      │          │
│  │                        │乙○○      │          │
│  │                        │丙○○      │          │
│  │                        │卯○○      │          │
│  │                        │戊○○      │          │
├─┼────────────┼──────┼─────┤
│5 │宜蘭縣冬山鄉○○段1362地│庚○○○    │公同共有，│
│  │號                      │午○○      │240分之182│
│  │                        │己○○      │          │
│  │                        │丁○○      │          │
│  │                        │乙○○      │          │
│  │                        │丙○○      │          │
│  │                        │卯○○      │          │
│  │                        │戊○○      │          │
└─┴────────────┴──────┴─────┘